臺灣高等法院臺中分院刑事判決　　　 100年度上易字第1269號
上　訴　人　臺灣臺中地方法院檢察署檢察官
被　　　告　賴建成
上列上訴人因被告詐欺案件，不服臺灣臺中地方法院100年度易
字第494號中華民國100年8月16日第一審判決（起訴案號：臺灣
臺中地方法院檢察署99年度偵字第21176號），提起上訴，本院
判決如下：
    主  文
上訴駁回。
    理  由
一、公訴意旨略以：被告賴建成（下稱被告）能預見將自己所申
    請之行動電話SIM卡交付予真實姓名年籍不詳之人使用，足
    供他人作為詐騙財物匯款之工具，竟仍基於幫助他人詐欺取
    財之不確定故意，於民國（下同）98年11月18日某時，在不
    詳地點，將其向威寶電信股份有限公司（下稱威寶電信公司
    ）所申請之0000-000000號行動電話門號（下稱系爭門號）
    之SIM卡交付與真實姓名、年籍不詳之人，而容任他人以之
    作為詐欺取財之工具。嗣該真實姓名、年籍不詳之人與其所
    屬詐騙集團成員，基於意圖為自己不法所有之犯意聯絡，於
    98年12月18日19時35分許，在雅虎奇摩拍賣網站上刊登虛偽
    之拍賣LV56382南瓜包之訊息，並以上開0000-000000號行動
    電話門號作為賣家之聯絡電話而與李永莉聯絡，致李永莉陷
    於錯誤，下標購買後，於同日20時22分許，至臺東市東方大
    鎮郵局之自動櫃員機轉帳新臺幣（下同）15,000元至另案被
    告李陳秀吟（業經臺灣板橋地方法院以幫助詐欺判處有期徒
    刑4月，如易科罰金以1,000元折算1日確定）之臺北富邦商
    業銀行帳號000-000000000000號帳戶，且前開款項旋即遭詐
    欺集團成員提領一空。嗣李永莉發覺有異報警處理循線查獲
    上情，因認被告涉犯刑法第30條第1項、第339條第1項之幫
    助詐欺取財罪嫌等語。
二、程序部分
  (一)被告經合法傳喚，無正當之理由不到庭，爰不待其陳述，逕
    行判決。
  (二)按被告以外之人（包括證人、鑑定人、告訴人、被害人及
    共同被告等）於審判外之陳述雖不符刑事訴訟法第159條之1
    至之4等4條之規定，而經當事人於審判程序同意作為證據，
    法院審酌該言詞陳述或書面陳述作成時之情況，認為適當者
    ，亦得為證據；當事人、代理人或辯護人於法院調查證據時
    ，知有刑事訴訟法第159條第1項不得為證據之情形，而未於
    言詞辯論終結前聲明異議者，視為有前項之同意，同法第15
    9條之5定有明文。立法意旨在於傳聞證據未經當事人之反對
    詰問予以核實，原則上先予排除。惟若當事人已放棄反對詰
    問權，於審判程序中表明同意該等傳聞證據可作為證據；或
    於言詞辯論終結前未聲明異議，基於尊重當事人對傳聞證據
    之處分權，及證據資料愈豐富，愈有助於真實發見之理念，
    且強化言詞辯論主義，使訴訟程序得以順暢進行，上開傳聞
    證據亦均具有證據能力。查本件證人即被害人李永莉於警詢
    中證述，及卷附之臺東縣警察局台東分局永樂派出所受理刑
    事案件報告三聯單、內政部警政署反詐騙諮詢專線紀錄表、
    臺東縣警察局受理詐騙帳戶通報警示簡便格式表等，其性質
    雖屬傳聞證據，惟查無符合同法第159條之1至之4等前四條
    之情形，且當事人於本院準備程序時對上開證據之證據能力
    已表示無意見，並經本院於審理期日就上開證據逐一提示並
    告以要旨，經當事人表示意見。檢察官已知上述證據乃傳聞
    證據，均未於言詞辯論終結前對上開證據之證據能力聲明異
    議，依上開規定，前揭證據已擬制同意其有證據能力，本院
    審酌上開警詢筆錄作成時，較無人情施壓或干擾，亦無不當
    取供之情形，認為以之作為本案之證據亦屬適當，是前揭證
    人於警詢時之陳述，及卷附之臺東縣警察局台東分局永樂派
    出所受理刑事案件報告三聯單、內政部警政署反詐騙諮詢專
    線紀錄表、臺東縣警察局受理詐騙帳戶通報警示簡便格式表
    等，均具有證據能力。
  (三)卷附之被告向威寶電信公司申請系爭門號之申請書基本資料
    、台北富邦商業銀行股份有限公司新莊分行99年1月28日北
    富銀新發字第9960002200號函附存戶陳秀吟（帳號：000000
    000000）開戶申請資料、交易明細資料，均係電信業者、銀
    行人員於客戶開戶、交易時，於其業務上所為之紀錄及依法
    留存之資料；又卷附通聯調閱查詢單，係電信業者於其例行
    性業務所為之紀錄資料，上開證據均非針對本案所製作，具
    有例行性性質甚明，經核上開證據均與刑事訴訟法第159條
    之4第2款規定之從事業務之人，於業務上或通常業務過程所
    須製作之證明文書相符，此外又查無上開文書有何顯有不可
    信之情形，依刑事訴訟法第159條之4第2款規定，自均具有
    證據能力。
  (四)復按傳聞法則乃對於被告以外之人於審判外之言詞或書面陳
    述而為之規範。本案卷附雅虎奇摩拍賣通知信拍賣購買證明
    、法國LV總專櫃購LV56382南瓜包Monogram GALLIERA PM商
    品得標訊息、租賃契約及昱騰租車公司名片，係屬物證；卷
    附之郵政自動櫃員機交易明細表，係電腦機器處理轉帳交易
    後，直接作成之電磁紀錄所列印之文書資料。上開證據於作
    成之過程中，並無涉入人為知覺、記憶過程之錯誤危險，並
    非傳聞證據，亦無證據證明係公務員違法取得之物，應認均
    具有證據能力。
三、按犯罪事實應依證據認定之，無證據不得認定犯罪事實；不
    能證明被告犯罪者，應諭知無罪之判決，刑事訴訟法第154
    條第2項、第301條第1項分別定有明文。次按認定不利於被
    告之事實，須依積極證據，苟積極證據不足為不利被告之認
    定時，即應為有利於被告之認定，更不必有何有利之證據（
    參照最高法院30年上字第816號判例）。另認定犯罪事實應
    依證據，為刑事訴訟法所明定，故被告否認犯罪事實所持之
    辯解，縱屬不能成立，仍非有積極證據足以證明其犯罪行為
    ，不能遽為有罪之認定（參照最高法院30年上字第1831號判
    例）。又認定犯罪事實所憑之證據，雖不以直接證據為限，
    間接證據亦包括在內；然而無論直接或間接證據，其為訴訟
    上之證明，須於通常一般之人均不致有所懷疑，而得確信其
    為真實之程度者，始得據為有罪之認定，倘其證明尚未達到
    此一程度，而有合理之懷疑存在時，即無從為有罪之認定；
    刑事訴訟法上所謂認定犯罪事實之證據，係指足以認定被告
    確有犯罪行為之積極證據而言，如未能發現相當證據或證據
    不足以證明，自不能以推測或擬制之方法，以為裁判基礎（
    參照最高法院76年台上字第4986號、29年上字第3105號、40
    年台上字第86號判例意旨）。再按刑事訴訟法第161條已於
    91年2月8日修正公布，其第1項規定：「檢察官就被告犯罪
    事實，應負舉證責任，並指出證明之方法。」，因此，檢察
    官對於起訴之犯罪事實，應負提出證據及說服之實質舉證責
    任。倘其所提出之證據，不足為被告有罪之積極證明，或其
    指出證明之方法，無從說服法院以形成被告有罪之心證，基
    於無罪推定之原則，自應為被告無罪判決之諭知（參照最高
    法院92年台上字第128號判例）。又刑事訴訟新制採行改良
    式當事人進行主義後，檢察官負有實質舉證責任，法院僅立
    於客觀、公正、超然之地位而為審判，雖有證據調查之職責
    ，但無蒐集被告犯罪證據之義務，是倘檢察官無法提出證據
    ，以說服法院形成被告有罪之心證，即應為被告無罪之諭知
    ，俾落實無罪推定原則，此觀諸刑事訴訟法第154條第1項、
    第2項、第161條第1項、第2項及第301條第1項規定即明（最
    高法院100年度台上字第4036號判決參照）。末按刑法上之
    幫助犯，係指以幫助之意思，對於正犯資以助力，使其犯罪
    易於達成而言，故幫助犯之成立，不僅須有幫助他人犯罪之
    行為，且須具備明知他人犯罪而予以幫助之故意，始稱相當
    ；又刑法並不承認過失幫助之存在，是以從犯之成立，須有
    幫助之故意，亦即必須認識正犯之犯罪行為而予幫助者，始
    足當之（最高法院86年度台上字第4824號、72年度台上字第
    6553號判決意旨參照）。
四、本件公訴人認被告涉犯刑法第30條第1項前段、第339條第1
    項之幫助詐欺取財罪嫌，係以上開被害人李永莉因詐騙集團
    利用系爭門號作為詐騙工具之犯罪事實，業據證人即被害人
    李永莉於警詢中證述在卷，並有被告向威寶電信公司申請系
    爭門號之申請書基本資料附卷可稽。又衡諸被告於警詢中辯
    稱並未申辦系爭門號，惟於偵查中經提示系爭門號申請書基
    本資料後則翻異前詞坦承申辦系爭門號，表示願意賠償被害
    人遭詐騙之損失金額15,000元，又被告係於98年11月18日申
    辦系爭門號，當時尚有其他行動電話門號可供使用，此於申
    請書內記載甚明，其倘有急於申辦上開門號之迫切必要，縱
    因案查緝遭逮捕，理應慎重處理私人財物為是，卻任憑他人
    處置，實與常理有違，足見系爭門號應係被告自己交付詐騙
    集團成員使用，對於此一行為可能幫助詐騙集團實施詐欺取
    財罪，主觀上有不確定故意，被告所辯自無足採信，為其主
    要論據。
五、被告於原審準備程序固坦承系爭門號為其於98年11月18日向
    威寶電信公司申請，惟堅決否認有何幫助詐欺之犯行，辯稱
    ：「0000-000000門號是我於98年11月18日申請，因為我前
    一張易付卡的門號錢快用完，所以我又申請0000-000000，
    放在我承租的汽車置物箱內，我未使用。我在98年11月19日
    因為通緝被警察抓到，當天就入監服刑，我有請警察通知租
    車公司的人把車子牽回去，我不知道是誰把那張門號易付卡
    拿去使用。租車公司叫昱騰，我有去跟該公司聲請當初的租
    車資料附卷」等語（見原審卷第35頁背面）。
六、本院之判斷：
  (一)被害人李永莉於網路購物遭詐騙金額15,000元時，賣家顯示
    之聯絡電話即系爭門號確為被告所申設，業據被告陳明在卷
    ，並有被告於98年11月18日向威寶電信公司申設該門號之申
    請書影本（見偵查卷第14頁）附卷可稽；而被害人李永莉遭
    詐欺集團之不詳成員施以上開詐術，致使其陷於錯誤，而於
    上述時間，依其指示將上述款項於郵局自動櫃員機以ATM轉
    帳方式轉入李陳秀吟之臺北富邦商業銀行帳號000-00000000
    0000號帳戶內等情，亦據證人李永莉於警詢中證述明確（見
    警卷第5至7頁），並有被害人李永莉所提出之郵政自動櫃員
    機交易明細表（見警卷第21頁）在卷可佐；復有卷附臺東縣
    警察局台東分局永樂派出所受理刑事案件報告三聯單、內政
    部警政署反詐騙諮詢專線紀錄表、臺東縣警察局受理詐騙帳
    戶通報警示簡便格式表（見警卷第8至10頁）、雅虎奇摩拍
    賣通知信乙份、拍賣購買證明、法國LV總專櫃購LV56382南
    瓜包Monogram GALLIERA PM商品得標訊息（見警卷第11至20
    頁）、台北富邦商業銀行股份有限公司新莊分行99年1月28
    日北富銀新發字第9960002200號函附存戶陳秀吟（帳號：00
    0000000000）開戶申請資料、身分證影本及交易明細資料（
    見警卷第30至36頁）、通聯調閱查詢單（見警卷第41至44頁
    ）附卷為憑，是詐欺集團之不詳成員確有利用被告申請之系
    爭門號作為詐騙工具，向被害人李永莉為前揭詐欺取財既遂
    之事實，堪予認定。
  (二)被害人李永莉雖遭詐欺集團以系爭門號詐欺取財既遂，然本
    院認尚無法據此逕以推論係被告本人將系爭門號SIM卡交付
    詐騙集團成員而為幫助詐欺之犯行，茲分述如下：
  1.被告前因違反毒品危害防制條例案件，經臺灣臺中地方法院
    於98年8月17日以98年度中簡字第2464號判決判處有期徒刑3
    月確定，被告經臺灣臺中地方法院檢察署檢察官通知到案執
    行，被告經合法傳喚而未到案，臺灣臺中地方法院檢察署於
    98年11月11日對被告發布通緝，被告於98年11月19日16時許
    在國道三號北上234.4公里名間收費站處被警方查獲，而於
    當日20時50分許送往臺灣臺中地方法院檢察署訊問，於訊問
    後即發監執行，至99年2月19日始因徒刑執行完畢出監，此
    有被告臺灣高等法院在監在押全國紀錄表在卷可稽，並有98
    年度中簡字第2464號案件之執行卷宗影印卷（即臺灣臺中地
    方法院檢察署98年度執緝字第2137號卷）附卷可稽，是被告
    辯稱其於98年11月18日申請系爭門號之翌日即入監服刑，堪
    予採信。
  2.被告於98年11月19日16時許在國道三號北上234.4公里名間
    收費站處被警方緝獲時，係駕駛車牌號碼6523-TZ號自小客
    車，此有被告遭緝獲時於國道七隊名間分隊所作之調查筆錄
    可稽（見臺灣臺中地方法院檢察署98年度執緝字第2137號卷
    第8頁），而車牌號碼6523-TZ號自小客車係被告於98年11月
    18日6時35分許向昱騰租車公司承租，此亦有被告提出之租
    賃契約及昱騰租車公司名片在卷可憑（見原審卷第28、29頁
    ），參以被告係於98年11月18日向威寶電信公司申設系爭門
    號，有被告向威寶電信公司申請系爭門號之申請書基本資料
    在卷可憑（見偵查卷第14頁），是被告辯稱其於申設系爭門
    號後即將系爭門號之SIM卡置於該車牌號碼6523-TZ號自小客
    車置物箱內，其遭警察緝獲後即由警察通知租車公司領回該
    車，其不知系爭門號SIM卡為何人拾獲使用等情，難認無據
    。
  3.觀諸系爭門號於98年12月18日0時0分0秒起至23時59分59秒
    之通聯調閱查詢單，系爭門號於24小時內有33筆通聯紀錄資
    料，通話對象少有重複，均經轉接方式通話，堪認系爭門號
    確係遭詐欺集團使用與不同被詐騙對象接觸，又系爭門號業
    於98年12月21日遭停用，此有通聯調閱查詢單在卷可稽（見
    警卷第43、44頁）；而被告係於98年11月19日16時許為警緝
    獲，於同日20時50分許送往臺灣臺中地方法院檢察署訊問後
    即發監執行，業如前述。衡諸常情，詐欺集團為供詐騙之用
    而蒐集或購買他人之帳戶或SIM卡者，為把握、爭取所蒐集
    或購自他人之帳戶或SIM卡可供使用之時效，多會於蒐集或
    購得後旋即加以使用，而被告於98年11月18日申設系爭門號
    後，於翌日之98年11月19日16時許旋即為警緝獲，設若系爭
    門號確係被告在98年11月18日申設後，於98年11月19日16時
    許為警緝獲前，因與詐欺集團成員達成交付之合意後而交付
    詐欺集團成員使用，當無遲至相隔近月餘之98年12月18日始
    有被害人李永莉因系爭門號遭作為對其詐騙之工具而報警處
    理之理，是本院尚難遽予認定被告係於98年11月18日申設後
    ，迄98年11月19日16時許為警緝獲前自行將系爭門號交由詐
    騙集團使用。本案除卷附之98年12月18日通聯調閱查詢單外
    ，既無從證明系爭門號自98年11月18日經被告申設迄98年12
    月21日停用日止有無為詐欺集團供作詐騙之用，再參諸前述
    詐欺集團為求所蒐集或購自他人之帳戶或SIM卡可供使用之
    時效，多於蒐集或購得後旋加以使用之常情，本院認系爭門
    號應係於98年12月18日當日或前幾日內之某時，為收購或蒐
    集SIM卡之詐欺集團成員所取得，而斯時被告既在臺灣臺中
    監獄臺中分監（現改制為法務部矯正署臺中監獄臺中分監）
    服刑，自無法另行外出交付系爭門號SIM卡予詐欺集團成員
    ，尚難認定系爭門號SIM卡係由被告交付予詐欺集團成員。
  4.被告雖於99年8月1日警詢時供稱：「（問：你是否持有0000
    -000000號行動電話？於何時申請？）我沒有這支電話門號
    。」、「（問：本分局員警調閱之0000-000000號電話持有
    人個資，賴建成、男、1979年10月23日、Ｚ000000000號、住
    臺中縣太平市○○路401南巷20弄5號是否是你本人？）是我
    本人。但電話誰申請的我不知道。」、「（問：電話申請日
    期於98年11月18日你人當時於何處？）當時我因毒品案通緝
    ，在中山高南投收費站被國道警察緝獲後就送到台中看守所
    服刑到99年2月18日才服刑出獄。」等語（見警卷第3頁）；
    被告於99年11月17日偵查中供述：「（問：上開0000-00000
    0電話門號，是否為你申請使用？）是我98年11月18日申請
    ，該門號SIM卡我放在租來的自小客車子。而我在11月19日
    案被抓，車子連人一起到警局，我跟警方有通知租車行將該
    車子牽回去。我出監後，也忘記這件事，該SIM卡我也不知
    道跑哪去。」、「（問：該自小客車車號？）我忘記了。（
    提示威寶電信門號0000-000000申請書、証件問：是否為你
    申辦？）是。」、「（問：為何在警詢時，你稱上開門號是
    何人申請的，你不知道，與今日所述不符？）我當時忘記有
    申請這支門號。」、「（問：上開門號是否有出賣、出租、
    借予他人使用？）都沒有。」等語（見偵查卷第19、20頁）
    ，雖被告於警詢時供述未申辦系爭門號云云，惟衡以被告98
    年11月19日、99年8月1日二次警詢筆錄關於電話號碼欄部分
    所載，其共陳報門號0000-000000、0000-000000及0000-000
    000號三組電話號碼，其中門號0000-000000號即屬空號，有
    該二次警詢筆錄可稽（見臺灣臺中地方法院檢察署98年度執
    緝字第2137號卷第7頁、警卷第2頁），其並於99年8月1日警
    詢時否認申辦系爭門號（見警卷第3頁），則被告是否確能
    記憶所使用之全部行動電話門號，已有可疑，另被告係於98
    年11月18日申辦系爭門號翌日即為警緝獲，其是否已能牢記
    甫申辦之系爭門號號碼，亦非無疑，況被告申辦系爭門號之
    時間為98年11月18日，而有關於本案之第一次調查詢問則係
    遲至99年8月1日始於臺東縣警察局臺東分局進行，相隔已近
    11個月，其中被告復經歷自98年11月19日進入臺灣臺中監獄
    臺中分監執行至99年2月19日執畢出監之過程，被告因一時
    記憶不清而否認其於入監服刑前曾申設系爭門號之供述，尚
    難認悖於常情。
  5.綜上所述，被告申設之系爭門號既係在被害人李永莉遭詐騙
    之98年12月18日當日或前幾日內之某時，為收購或蒐集SIM
    卡之詐欺集團成員所取得，而斯時被告既仍在臺灣臺中監獄
    臺中分監服刑中，自難認定系爭門號之SIM卡係由被告交付
    予詐騙集團成員，本件復查無其他積極證據足資證明被告知
    悉或同意他人提供系爭門號予詐騙集團成員使用，自亦難認
    定被告知悉他人交付系爭門號SIM卡予詐欺集團成員。
七、從而，本件被告既未親自提供系爭門號予他人使用，公訴人
    所舉證據又不足以證明被告確知情或同意提供系爭門號予他
    人使用之犯罪事實，自無法認定被告有幫助詐欺取財罪之行
    為。此外，復查無其他積極事證足資證明被告確有公訴人所
    指之幫助詐欺取財之犯行，原審因認被告幫助詐欺取財犯行
    尚屬不能證明，乃依法諭知被告無罪之判決，核無不合。檢
    察官上訴意旨略以：觀諸被告於申辦系爭門號翌日隨即因通
    緝遭警查獲而入獄，被告既為系爭門號之實際申辦人，對於
    系爭門號之記憶應較為印象深刻，惟被告竟於警詢時矢口否
    認申辦之事實，顯有可疑；又被告申辦系爭門號斯時既尚有
    其他門號以供使用，倘被告有急於申辦系爭門號之迫切必要
    ，縱因案通緝遭逮捕，又豈有任憑他人隨意處置門號SIM卡
    之理？且倘被告果將系爭門號之SIM卡遺留在車上，經警通
    知而取回該自小客車之租車公司人員，又豈有不通報警方車
    上尚有被告之遺留物之理？益徵被告所辯悖於常情，要難採
    信，原審逕採被告所辯而為被告無罪判決之諭知，認事用法
    顯有未洽等語。惟查，被告甫申設系爭門號翌日即為警緝獲
    ，是否能清楚記憶系爭門號號碼，尚有可疑，業如前述，檢
    察官上訴意旨逕認被告於申辦系爭門號翌日即遭緝獲，對於
    系爭門號號碼印象自較為深刻，因認被告警詢所辯係屬飾卸
    刑責之詞，為本院所不採。又被告否認犯罪事實所持之辯解
    ，縱屬不能成立，仍非有積極證據足以證明其犯罪行為，不
    能遽為有罪之認定，縱被告警詢所辯不能成立，非有積極證
    據，亦不能遽為被告有罪之認定，是檢察官逕以被告於警詢
    及偵查中所辯不一，被告所辯不可採信而應為有罪認定等語
    ，亦難採取。再被告係因所使用之前一張易付卡所儲值費用
    即將用畢始另行申辦系爭門號，並於申辦後即將系爭門號之
    SIM卡放置於所租用之自小客車汽車置物箱內，因98年11月1
    9日遭查緝未及時取出，且遭查緝當日即入監服刑，迄99年2
    月19日執畢刑期出監後已淡忘此事等語，業據被告於偵查中
    及原審審理時供陳明確（見偵查卷第19至20頁、原審卷第23
    頁背面），且被告於98年11月19日被緝獲當日旋入監執行，
    並有臺灣臺中地方法院檢察署檢察官98年11月19日執行指揮
    書（乙）在卷可稽（見臺灣臺中地方法院檢察署98年度執緝
    字第2137號卷第30頁），被告所辯難謂全屬無據，檢察官未
    提出其他證據逕認被告既有急於申辦系爭門號之迫切必要，
    當無任憑他人隨意處置門號SIM卡之理，及若系爭門號SIM卡
    若遺留車上，租車公司人員當無不通報警方之理等推測之詞
    ，指摘原判決不當，難認有據。綜上所述，本院認檢察官上
    訴仍未提出適合於證明被告將系爭門號之SIM卡交付予他人
    使用之積極證據，上訴意旨所稱各節，仍無法動搖原判決之
    基礎，本件上訴為無理由，應予駁回。
據上論斷，應依刑事訴訟法第368條、第371條，判決如主文。
本案經檢察官周穎宏到庭執行職務。
中    華    民    國    100    年    11   月    30    日
            刑事第十庭     審判長法  官  江  錫  麟
                                 法  官  陳      葳
                                 法  官  胡  文  傑
以上正本證明與原本無異。
不得上訴。
                                書記官  陳  宜  屏
中    華    民    國    100    年    11   月    30    日